臺灣桃園地方法院刑事判決　　　　　　　 96年度訴字第847號
公　訴　人　台灣桃園地方法院檢察署檢察官
被　　　告　乙○○
　　　　　　甲○○
上列被告等因誣告等案件，經檢察官提起公訴（95年度偵字第
10363號），本院判決如下︰
    主  文
乙○○意圖他人受刑事處分，向該管公務員誣告，處有期徒刑陸
月，減為有期徒刑月。
甲○○證人於執行審判職務之公署審判時及於檢察官偵查時，於
案情有重要關係之事項，供前及供後具結，而為虛偽陳述，處有
期徒刑月，減為有期徒刑壹月又拾伍日。
    事  實
一、甲○○與乙○○為姐弟，二人之父親皮永生於民國六十一年
    間獲配桃園縣中壢市台貿十村一０一號國軍眷舍（下稱系爭
    眷舍）之權益，皮永生及其配偶皮蔡金枝分別於六十八年及
    七十九年間死亡，依八十六年十一月二十六日修正前國軍老
    舊眷村改建條例規定，原眷戶死亡者，由配偶承受其權益，
    子女並無承受之權，而甲○○得知如未能於八十五年底前將
    系爭眷舍權益轉讓出去，將僅能領取約新台幣（下同）二、
    三十萬元之補償金，適丙○○自同事鄧承根處知悉甲○○有
    意出讓眷舍權益，遂與甲○○聯繫，並透過甲○○將乙○○
    約出，於八十五年七、八月間，三人在桃園縣中壢市台貿十
    村一０一號洽談系爭眷舍權益轉讓事宜，雙方談妥以八十萬
    元成交，房子則繼續由乙○○居住，於八十五年十一月二十
    六日雙方簽訂買賣契約，並由甲○○在「志願現（退）役已
    配眷舍（預防補助）人員權益互換申請表」、「國軍眷戶管
    制表」及「國軍遺眷（無依軍眷）眷舍轉讓同意書」上簽署
    乙○○之名字後，再將該相關文件交由丙○○轉交「陸軍總
    部眷輔處」承辦人辦理眷舍權益之轉讓。嗣因國軍老舊眷村
    改建條例修正後，原眷戶之子女得繼承權益，乙○○即心有
    未甘，又因乙○○將系爭眷舍中違章建築之部分租予他人，
    而丙○○於九十三年間要求該承租人搬離，雙方因而有所衝
    突，乙○○明知系爭眷舍權益轉讓之事項，仍意圖使丙○○
    受刑事處分，而於九十三年五月二十六日向桃園憲兵隊提出
    丙○○偽造文書之告訴，誣指：丙○○知悉甲○○未經乙○○授權處理系爭眷舍權益之買賣事宜，竟於八十五年十一月
    間，指示甲○○偽簽乙○○署名於「志願現（退）役已配眷
    舍（預防補助）人員權益互換申請表」、「國軍眷戶管制表
    」及「國軍遺眷（無依軍眷）眷舍轉讓同意書」上，再由丙○○持之向「陸軍總部眷輔處」提出行使而犯有偽造文書罪
    嫌；而甲○○明知系爭眷舍權益轉讓之事項，知悉其於八十
    五年十一月間，於「志願現（退）役已配眷舍（預防補助）
    人員權益互換申請表」、「國軍眷戶管制表」及「國軍遺眷
    （無依軍眷）眷舍轉讓同意書」上簽署乙○○之署名及用印
    ，並非經丙○○之指示，為維護乙○○，而基於偽證之犯意
    ，在就與丙○○涉犯偽造文書案件有重要關係事項接受訊問
    時，為下列虛偽之證述：(一)於九十四年四月二十一日下午，
    在國防部高等軍事法院檢察署檢察官偵查時，虛偽證稱：「
    因為當時乙○○不同意轉讓，所以丙○○跟我說現不轉讓房
    子可能會被收回去，叫我將這些表格該填寫的先填寫，並叫
    我先寫我弟的名字」、「（問：乙○○知否你偽造他的簽名
    ？）他不知道」、「因為乙○○一直不同意要賣」等語，並
    於供後具結；(二)於九十四年八月十七日下午，在國防部高等
    軍事法院應訊時，於供前具結後，虛偽證稱：「（問：志願
    現（退）役己配眷舍（預防補助）人員權益互換申請表、國
    軍遺眷（無依軍眷）眷舍轉讓同意書、國軍眷戶管制表上之
    署名乙○○之簽名及蓋章，係何人所簽章？）是我簽章的」
    、「（問：有無經過乙○○同意？）沒有」、「（問：你簽
    完上述表格後，有無告訴乙○○？）我沒有告訴他已經將眷
    舍轉讓給丙○○，只是一直勸他把眷舍賣給丙○○，但我弟
    弟一直不同意」等語；(三)於九十五年二月十四日上午，在國
    防部高等軍事法院應訊時，於供前具結後，虛偽證稱：「（
    問：此份協議書是否為你簽名？）是，乙○○未簽名」、「
    （問：有無交給乙○○看過？）沒有，因為他自始都不同意
    」等語。嗣經丙○○對乙○○、甲○○提起告訴及告發，因
    而查獲上情。
二、案經丙○○訴由台灣桃園地方法院檢察署檢察官偵查起訴。
    理  由
一、證據能力：
  (一)本件認定事實所引用之本件卷內所有文書證據，並無證據證
    明係公務員違背法定程序所取得，被告乙○○、甲○○於本
    院審理終結前就卷內所有之卷證資料之證據能力均表示無意
    見，且卷內之文書證據，亦無刑事訴訟法第一百五十九條之
    四之顯有不可信之情況與不得作為證據之情形，則依刑事訴
    訟法第一百五十九條之五之規定，本件認定事實所引用之所
    有文書證據、物證等證據，均有證據能力。
  (二)刑事訴訟法第一百五十九條第一項雖規定，被告以外之人於
    審判外之言詞或書面陳述，除法律有規定外，不得作為證據
    。然同法第一百五十九條之五第一項、第二項亦規定，被告
    以外之人於審判外之言詞或書面陳述，經當事人於審判程序
    同意作為證據，法院審酌該言詞陳述或書面陳述作成時之情
    況，認為適當者，亦得為證據；當事人、代理人或辯護人於
    法院調查證據時，知有第一百五十九條第一項不得為證據之
    情形，而未於言詞辯論終結前聲明異議者，視為有前項之同
    意。經查，被告甲○○於憲兵隊時之對被告乙○○行為之證
    述，被告乙○○於本院準備及審判程序中均未聲明異議，依
    前揭法條，應視為有同法第一百五十九條之五第一項之同意
    ，而本院審酌被告甲○○係由憲兵隊製作筆錄，詢問過程亦
    無何不當或違法之情事，認將被告甲○○之證述作為證據，
    並無不當，依前揭法條，自有證據能力，得為證據。
  (三)按被告以外之人於審判外之言詞或書面陳述，除法律有規定
    者外，不得作為證據；被告以外之人於偵查中向檢察官所為
    之陳述，除顯有不可信之情況者外，得為證據，刑事訴訟法
    第一百五十九條第一項、第一百五十九條之一第二項分別定
    有明文。經查，證人乙○○、丁○○於檢察官前所為之證述
    ，業經具結，且亦無何顯有不可信之情況，依前揭法條，自
    應有證據能力。
  (四)按被告以外之人於審判外之言詞或書面陳述，除法律有規定
    者外，不得作為證據；被告以外之人於審判外向法官所為之
    陳述，得為證據，刑事訴訟法第一百五十九條第一項、第一
    百五十九條之一第一項分別定有明文。經查，證人丁○○、
    戊○○○於國防部高等軍事法院前所為之證述，業經具結，
    依前揭法條，自應有證據能力。
二、訊據被告乙○○矢口否認有何誣告之犯行，辯稱其並未於「
    志願現（退）役已配眷舍（預防補助）人員權益互換申請表
    」、「國軍眷戶管制表」及「國軍遺眷（無依軍眷）眷舍轉
    讓同意書」上簽署姓名，故其告丙○○偽造文書為有理由云
    云；訊據被告甲○○矢口否認有何偽證之犯行，辯稱並未為
    虛偽之證述云云。
三、經查：
  (一)被告甲○○與乙○○為姐弟，二人之父親皮永生於六十一年
    間獲配桃園縣中壢市台貿十村一０一號國軍眷舍之權益，皮
    永生及其配偶皮蔡金枝分別於六十八年及七十九年間死亡，
    依八十六年十一月二十六日修正前國軍老舊眷村改建條例規
    定，原眷戶死亡者，由配偶承受其權益，子女並無承受之權
    等情，為被告所供承不諱（見本院九十六年八月八日審判筆
    錄第二０頁），並有八十五年二月五日公布、八十六年十一
    月二十六日修正公布之國軍老舊眷村改建條例第五條可按，
    自堪認定為真實。
  (二)被告乙○○辯稱不知被告甲○○將系爭眷舍權益轉讓予丙○○云云，經查：
    1.被告乙○○先於憲兵隊調查時稱係於九十三年二月十四日
      到台貿十村自治會時發現系爭眷舍權利人已經變更為丙○○（見桃園憲兵隊偵查卷第二四頁）；於國防部高等軍事
      法院則改稱直至九十年間被告甲○○才告知已將系爭眷舍
      轉讓給丙○○（見九十五年度他字第一八五號偵查卷第四
      八頁）；於國防部最高軍事法院九十五年十月二十四日審
      判程序中復改稱八十幾年時得知系爭眷舍變更原眷戶為丙○○（見國防部最高軍事法院九十五年上訴字第０四號卷
      二第五七頁）；於國防部最高軍事法院九十五年十一月三
      日審判程序中又稱當時約為八十九年因查增建增坪問題，
      方發現其非原眷戶，詢問被告甲○○後，才知房子已頂讓
      給丙○○（見國防部最高軍事法院九十五年上訴字第０四
      號卷二第七二頁背面），被告乙○○所稱知悉系爭眷舍轉
      讓之時間，先後不一，顯難遽信。
    2.國軍老舊眷村改建條例於八十六年十一月二十六日修正後
      ，原眷戶及其配偶死亡者，其子女得承受其權益。被告乙○○經詢及為何未辦理繼承事宜時，辯稱於八十七年間其
      在大陸，八十八年返台後並無人告知此事，故無前往辦理
      眷舍權益之繼承云云（見本院九十六年八月八日審判筆錄
      第二三頁），然查，被告乙○○先前稱：八十五年間因眷
      舍要改建，我們要去辦理拆遷補償金，當時總幹事劉道保
      告訴我們，我們沒辦法辦理繼承，但因為該眷舍住戶可領
      補償金，所以我和被告甲○○講好，由我來具名造冊領取
      該眷舍補償金，所以才去法院辦理認證（見九十五年度他
      字第一八五號偵查卷第四六頁），後來即無再去追詢補償
      事，因為八十六年十一月就已公告父母雙亡，二代子女可
      辦理繼承（見同上偵查卷第四九頁），顯見被告乙○○早
      已知悉八十六年十一月後父母雙亡者，子女得承受眷舍權
      益之事實。而被告乙○○卻未辦理任何眷舍權益承受之手
      續（見同上偵查卷第四九頁），足令人懷疑被告乙○○業
      已知悉系爭眷舍已轉手他人，方無前往辦理承受手續。
    3.被告乙○○、甲○○雖均稱至本院辦理由被告乙○○一人
      繼承之認證係為領取眷舍拆遷之補償金云云，然查，依被
      告甲○○於憲兵隊調查及軍事檢察官偵查時均供稱：我自
      己跟丙○○談買賣細節，因為我不懂怎麼辦理，所以我就
      照丙○○告訴我的話來辦理並交付資料，包括法院公證的
      單一繼承等資料（見桃園憲兵隊偵查卷第一七頁、國防部
      高等軍事法院九十三年愛檢字第０二八號卷第六至七頁）
      ，顯見被告乙○○、甲○○至法院辦理認證，應係為辦理
      系爭眷舍權益之轉讓，而被告乙○○如非知悉系爭眷舍轉
      讓事宜，豈有與被告甲○○一同前往法院辦理認證之理。
    4.證人即當時承辦系爭眷舍轉讓事宜之承辦人員丁○○於偵
      查時證稱：被告乙○○曾打電話來問我可否能將房子取回
      ，我回答要現役軍人同意，乙○○就表示要「玩死」丙○○（見九十三年度偵字第九九八０號偵查卷第二九頁）；
      於軍事法院時證稱：八十六年十一月二十六日眷改條例修
      正二代子女可繼承眷舍之後，被告乙○○有打電話給我問
      我轉讓之眷舍可否要回，當時我告知除非該現役軍人同意
      此事（見國防部高等軍事法院九十四年法仁審字第０二三
      號卷第二七頁）；於本院亦證述：眷改條例在八十六年修
      法之後，被告乙○○曾經與我聯繫，內容為可否將眷舍要
      回來。我記得他是法條通過之後打電話給我的（見本院九
      十六年七月二十五日審判筆錄第六、七頁），顯見被告乙○○對系爭眷舍業已轉讓一事，應係早已知悉，否則如系
      爭眷舍係未經被告乙○○同意而轉讓，其係於事後始知悉
      ，則被告乙○○於詢問丁○○要回眷舍之相關事宜時，應
      無均未提及此事，並於事隔數年後始提起偽造文書告訴之
      理。
    5.證人即與被告乙○○相識之戊○○○於九十五年十月二十
      四日在國防部最高軍事法院證述：大約是八年前，我去運
      動時遇到被告乙○○，問他為什麼都沒回來住，他說房子
      已經讓給人了（見國防部最高軍事法院九十五年上訴字第
      ０四號卷二第五０頁）；於本院審理時證稱：我兒子是農
      曆八十五年八月十三日過世，我兒子過世後幾天我有遇到
      被告乙○○，被告乙○○說房子有賣人，但有沒有賣我就
      不知道（見本院九十六年七月二十五日審判筆錄第一四頁
      ），更足徵被告乙○○於八十五年間即已知悉系爭眷舍業
      已轉讓他人一情。
    6.系爭眷舍之轉讓事宜，係至八十六年一月二十三日始經陸
      軍第六軍團司令部核准，此有陸軍第六軍團司令部八十六
      年一月二十三日（八六）華溯字第０八九五號令在卷可稽
      （見國防部高等軍事法院檢察署九十四年愛檢字第００八
      號卷第一九頁），而被告乙○○係於八十五年間即已知悉
      系爭眷舍之轉讓事宜一情，業如上述，如系爭眷舍之轉讓
      非經被告乙○○之同意，則被告乙○○自可於知悉後核准
      前向相關單位表明意見，惟被告乙○○於此段期間內並未
      向任何機關單位提出丙○○或被告甲○○偽造文書之告訴
      或檢舉，是系爭眷舍之轉讓係經被告乙○○之同意，足堪
      認定。
    7.綜上，被告乙○○於八十五年間即知悉系爭眷舍權益已轉
      讓予丙○○，並同意此一轉讓事宜，洵堪認定。
  (三)被告甲○○辯稱並未為虛偽之證述云云，經查：
    1.被告甲○○於九十四年四月二十一日下午，在國防部高等
      軍事法院檢察署檢察官偵查時，證稱：「因為當時乙○○
      不同意轉讓，所以丙○○跟我說現不轉讓房子可能會被收
      回去，叫我將這些表格該填寫的先填寫，並叫我先寫我弟
      的名字」、「（問：乙○○知否你偽造他的簽名？）他不
      知道」、「因為乙○○一直不同意要賣」等語，並於供後
      具結；於九十四年八月十七日下午，在國防部高等軍事法
      院應訊時，於供前具結後，證稱：「（問：志願現（退）
      役己配眷舍（預防補助）人員權益互換申請表、國軍遺眷
      （無依軍眷）眷舍轉讓同意書、國軍眷戶管制表上之署名
      乙○○之簽名及蓋章，係何人所簽章？）是我簽章的」、
      「（問：有無經過乙○○同意？）沒有」、「（問：你簽
      完上述表格後，有無告訴乙○○？）我沒有告訴他已經將
      眷舍轉讓給丙○○，只是一直勸他把眷舍賣給丙○○，但
      我弟弟一直不同意」等語；於九十五年二月十四日上午，
      在國防部高等軍事法院應訊時，於供前具結後，證稱：「
      （問：此份協議書是否為你簽名？）是，乙○○未簽名」
      、「（問：有無交給乙○○看過？）沒有，因為他自始都
      不同意」等語，此有前揭筆錄在卷可稽（見國防部高等軍
      事法院九十三年愛檢字第０二八號卷第一二至一四頁、國
      防部高等軍事法院九十四年法仁審字第０二三號卷第四、
      五、四九頁）。
    2.被告乙○○於八十五年間即知悉系爭眷舍權益已轉讓予丙○○，並同意此一轉讓事宜等情，業如前述，而丙○○與
      乙○○之認識係由被告甲○○介紹，而介紹之目的即係為
      商談系爭眷舍之轉讓，業據被告乙○○證述明確（見九十
      五年度他字第一八五號偵查卷第四七頁），是被告甲○○
      自無不知被告乙○○業已知悉系爭眷舍權益係轉讓予丙○○，並同意此一轉讓事宜等情，故被告甲○○前揭辯詞，
      自無可採。
    3.按證人恐因陳述致自己或與其有前條第一項關係之人受刑
      事追訴或處罰者，得拒絕證言，刑事訴訟法第一百八十一
      條固定有明文。查被告甲○○雖因自己陳述之內容而與丙○○共同偽造文書，然被告甲○○於前往國防部高等軍事
      法院檢察署檢察官偵查應訊，在九十四年四月二十一日第
      一次作證時，當時檢察官係先問明被告甲○○自己所涉之
      本院偽造文書案件是否已經確定，被告甲○○回答經判處
      有期徒刑一年二躍，緩刑四年確定後，始令被告甲○○具
      結作證，此有當日被告甲○○庭訊筆錄在卷可稽，則被告
      甲○○當時偽造文書案件既已判決確定而無再受刑事追訴
      或處罰之可能，則被告甲○○於作證前，法院或檢察官自
      毋庸告知得拒絕證言；次按刑法上之偽證罪，不以結果之
      發生為要件，一有偽證情事，無論當事人是否因而受有利
      或不利之判決，均不影響其犯罪之成立，而該罪所謂於案
      情有重要關係之事項，則指該事項之有無，足以影響於裁
      判之結果者而言（參照最高法院七十一年台上字第八一二
      七號判例要旨）。丙○○經起訴偽造文書案件，現雖經國
      防部最高軍事法院九十五年上訴字第０四號判決無罪，然
      被告甲○○前揭證詞，涉及被告乙○○是否有授權被告甲○○簽署其姓名，此與丙○○是否有與被告甲○○共同偽
      造文書之罪責關係甚大，其證詞足以影響國防部高等軍事
      法院檢察署檢察官對丙○○是否起訴及國防部高等軍事法
      院認定丙○○是否有罪，自係陳述與該案案情有重要關係
      之事項甚明，參諸前揭判例要旨，被告甲○○之行為自仍
      該當偽證罪。
  (四)綜上，被告等所辯均不足採信，本件事證明確，被告等犯行
    堪予認定，應依法論科。
四、被告乙○○、甲○○行為後，刑法部分條文雖於九十四年二
    月二日修正公布，並於九十五年七月一日施行，惟本件被告
    乙○○、甲○○所犯刑法第一百六十八條、第一百六十九條
    第一項及所涉刑法總則之規定均未修正，故無庸為新舊法之
    比較。核被告乙○○所為，係犯刑法第一百六十九條第一項
    誣告罪；被告甲○○所為，係犯刑法第一百六十八條偽證罪
    。至被告甲○○於同一案件偵查中及法院審理時，雖先後三
    次到庭就同一事項具結作證，然其所侵害之國家法益僅為一
    個，故僅成立一偽證罪。爰審酌被告乙○○、甲○○之素行
    ，被告乙○○於雙方契約成立後，因法律變更原眷戶子女亦
    得承受權益，而心有未甘，又因與丙○○發生衝突，因而挾
    怨而為誣告行為、被告甲○○為維護被告乙○○而為偽證之
    行為，於作證時就案情重要事項為虛偽之證言，藐視司法及
    妨害司法公正之心態至甚，對國家司法偵審之正確性產生重
    大危害，浪費司法資源甚鉅，犯後於本案刑事偵審程序中，
    一再否認犯行，態度不佳，惡性非輕等一切情狀，分別量處
    如主文所示之刑。而被告乙○○、甲○○所犯前開之罪，均
    為九十六年四月二十四日以前所犯，且合於中華民國九十六
    年罪犯減刑條例所規定之減刑條件，應依該條例第二條第一
    項第三款之規定，分別予以減為如主文所示之刑。
據上論斷，應依刑事訴訟法第二百九十九條第一項前段，刑法第
一百六十八條、第一百六十九條第一項，中華民國九十六年罪犯
減刑條例第二條第一項第三款、第七條，判決如主文。
本案經檢察官姚重珍到庭執行職務。
中　　華　　民　　國　　96　　年　　8 　　月　　31　　日
                  刑事第一庭審判長法　官　曾淑華
                                  法  官  朱美璘
                                  法  官  王耀興
以上正本證明與原本無異。
如不服本判決書應於送達後10日內向本院提出上訴狀。
                                  書記官  劉晨輝
中　　華　　民　　國　　96　　年　　9 　　月　　3 　　日
附錄本案論罪科刑法條全文
刑法第168條
於執行審判職務之公署審判時或於檢察官偵查時，證人、鑑定人
、通譯於案情有重要關係之事項，供前或供後具結，而為虛偽陳
述者，處七年以下有期徒刑。
刑法第169條
意圖他人受刑事或懲戒處分，向該管公務員誣告者，處七年以下
有期徒刑。
意圖他人受刑事或懲戒處分，而偽造、變造證據，或使用偽造、
變造之證據者，亦同。
